【裁判字號】    89,自,474
【裁判日期】    900130
【裁判案由】    侵占
【裁判全文】
臺灣臺北地方法院刑事判決                         八十九年度自字第四七四號
    自  訴  人  六順交通有限公司  設台北市○○路四六二號
    代  表  人  甲○○
    代  理  人  丙○○
    被      告  乙○○
右列被告因侵占等案件，經自訴人提起自訴，本院判決如左：
    主      文
乙○○無罪。
    理      由
一、自訴意旨略以：
    被告乙○○於民國八十四年十月二十三日與自訴人簽約借用自訴人ＥＷˍ四三七
    號車牌兩面及行車執照乙枚作為營業之用，然被告乙○○竟於八十八年十月二十
    三日起，竟意圖為自己不法之所有，將前開車牌兩面與行車執照乙枚，在不詳之
    地點，易持有為所有，侵占入己得逞；又迄今為止，被告乙○○積欠自訴人燃料
    稅、牌照稅計新台幣（下同）二萬四千五百二十元、交通違規罰金二千七百元、
    強制汽車險保險費五千五百三十二元、車行行政管理費二萬一千六百元，總計五
    萬四千三百五十二元，而認被告乙○○涉犯刑法第三百三十五條第一項侵占罪及
    刑法第三百三十六條第二項業務侵占罪云云。
二、按犯罪事實應依證據認定之，無證據不得推定其犯罪事實，刑事訴訟法第一百五
    十四條定有明文。又所謂認定犯罪事實之證據，係指足以認定被告確有犯罪行為
    之積極證據而言，如未發現相當證據，或證據不足以證明，自不能以推測或擬制
    之方法，以為裁判基礎，最高法院四十年台上字第八六號著有判例可稽。又「無
    辜之推定」乃刑事司法程序上之基本原則，此種原則表現在刑事案件中，只是另
    一種形式表示負擔之法則。易言之，刑事案件之追訴，必須提出證據（舉證負擔
    ），並需說服至無合理懷疑之地步（證明負擔），始能謂被告有罪。又此處所謂
    「合理的懷疑」是指在一切證據經過全部的比較或考慮後，審理事實的法官本於
    道義良知，對於該項證據有可以說出理由來的懷疑，此時對於追訴之事實，便不
    能信以為真，便應對被告作出無罪之判決。又該項無「合理懷疑」（證明之負擔
    ）應到達何種程度，一般原則上應依民事訴訟與刑事訴訟的分別，而有不同之要
    求，以淺顯易懂之概念而言，前者（民事訴訟）乃錢債細故，後者（刑事訴訟）
    係人命關天。對於刑事案件之被告，用有罪之判決剝奪其生命、自由和名譽等法
    益，顯應需要更為嚴謹之法則，甚至罪刑越重者，應該要求說服（無合理懷疑）
    之程度也越高。在許多民事案件之判例上，除了證據優勢（ＰＲＥＰＯＮＤＥＲ
    ＡＮＣＥ）法則以外，還要有更進而有明白、強而有力、足使人信服之證據，刑
    事上應比前開要求更高，始得對被告為有罪之判決。最高法院八十八年台上字第
    九五四號判決亦認「認定犯罪事實所憑之證據，雖不以直接證據為限，間接證據
    亦包括在內，然而無論直接證據或間接證據，其為訴訟上之證明，須於通常一般
    人均不致有所懷疑，而得確信為真實之程度者，始得據為有罪之認定，倘其證明
    尚未到達此一程度，而有合理之懷疑存在時，即難遽採為不利被告之認定」，即
    採此一見解。
三、自訴人認被告乙○○犯有刑法第三百三十五條第一項侵占罪及第三百三十六條第
    二項之業務侵占罪嫌，無非係以經營契約書、協助查扣逾期安檢車輛申請表、存
    證信函等為其主要論據。而被告乙○○則堅詞否認有何侵占或業務侵占之犯行，
    辯稱：因伊兒子有癲癇症，需醫藥費治療，但現在沒有錢清償欠款；伊之證件都
    在自訴人手上，自訴人若讓伊檢驗車輛，伊就會付款；伊現將車子停在市○○道
    上，車牌及行照願當庭返還給自訴人，無侵占及業務侵占之犯行等語。經查，刑
    法上之侵占罪與業務侵占罪，行為人自需有「將自己持有他人之物（或對於業務
    上持有之物），易持有為所有」之客觀行為始克成立，從而，被告乙○○積欠自
    訴人五萬四千三百五十二元之債務，係源自於自訴人與被告間之契約關係、自訴
    人之無因管理或被告乙○○不當得利等民事法律關係而來，被告乙○○從無持有
    該等金錢之行為，顯與侵占罪（或業務侵占罪）之客觀構成要件有間，自訴人竟
    認該部分涉有侵占罪行，實屬荒唐；至於自訴人指訴被告侵占（或業務侵占）伊
    行車執照乙枚及車牌兩面乙節，觀兩造之車輛參與經營契約書第十五條明確約定
    「本契約之存續期間為一（貳年）期滿一個月前互不為通知終止契約，本契約視
    同繼續有效（每次有效為壹年）‧‧‧」，此有該契約書附卷可按，足徵，兩造
    間之經營契約倘若未曾受當事人任一方以意思表示終止之，該契約之效力仍屬存
    續，雖然自訴人陳稱伊曾於八十九年一月十八日，以被告違反前開契約之約定為
    由，以存證信函通知被告終止前開契約云云，然而，據自訴人當庭提出之送達回
    證可知，該項該終止契約之意思表示，因該存證信函招領逾期而退回，未曾合法
    送達予被告，自不發生終止契約之效力，被告乙○○基於兩造仍存續之經營契約
    ，而使用該等行照、車牌之行為，當屬有權使用，自非自訴人所稱被告未返還即
    表示有易持有為所有之行為；更何況，自訴人一方面要求被告乙○○給付迄至九
    十年一月之管理費，而該管理費又包含使用車牌、行照之使用代價；另方面又認
    為被告乙○○已經將該等行照、車牌據為己有云云，倘若被告乙○○已經將車牌
    、行照據為己有，自無需再給付自訴人管理費之理，益足證自訴人之指述前後矛
    盾，不足憑採。從而，自訴人所提出之經營契約，實質上，反而是對被告有利之
    證據；其提出存證信函，不足以認定自訴人曾合法終止契約，自難認為係對被告
    不利之證據；至於自訴人所提之協助查扣逾期安檢車輛申請表，僅能證明ＥＷˍ
    四三七號車輛有安檢逾期之事實，乃與本案無關聯之證據，亦無何證據證明力用
    以證明被告有何侵占之行為，此外，本院復查無其他積極證據證明被告有何自訴
    人所指訴之侵占或業務侵占犯行，因不能證明被告犯罪，揆諸前開說明，自應為
    被告無罪之諭知。末查，被告乙○○已於本院九十年一月十六日審理時，當庭將
    ＥＷˍ四三七車牌二面、行照乙枚返還予自訴人，並與自訴人就伊積欠自訴人債
    務之部分，達成民事上之和解，附此敘明。
據上論結，應依刑事訴訟法第三百四十三條、三百零一條第一項，判決如主文。
中    華    民    國      九十      年      一      月        三十      日
                                        臺灣臺北地方法院刑事第七庭
                                                    法  官  趙子榮
右正本證明與原本無異。
如不服本判決，應於判決送達後十日內向本院提出上訴狀 (應附繕本) ，上訴於
臺灣高等法院。
                                                    書記官  林鈴芬
中      華      民      國      九十      年    二    月  二    日


司法院資訊處製作；財團法人民間司法改革基金會備份。
